---
title: 'Projet de statistique: Empreinte écologique'
author: "Charlotte Petroff, Adrien Simonnet"
date: "25 décembre 2018"
output: html_document
---

```{r setup, include=FALSE}
knitr::opts_chunk$set(echo = TRUE)
```
# TO DO :
- recherche biblio    
- une introduction courte et ciblee presentant la cadre general du projet et les questions que vous
voulez etudier.
- une partie descriptive presentant les donnees et leurs caracteristiques par exemple sous forme de
graphes ou de resumes statistiques. Cette partie, souvent negligee, a pour but de bien apprehender
vos donnees (bien les connaitre, detecter des anomalies comme des valeurs aberrantes, donnees man-
quantes, etc ....) et surtout elle permet de faire emerger les questions qui seront traitees dans la
suite.
- une partie d'analyse : pour chaque question identifiee, vous
  - ecrirez sous forme mathematique propre le modele statistique qui vous permettra d'y repondre,
  - presenterez les resultats pertinents et conclurez sur la question posee.
Il ne s'agit pas de chercher le modele le plus complet possible mais plut^ot des modeles permettant
de repondre aux questions posees.
- une conclusion resumant les principaux resultats obtenus et leurs consequences.

_ étudier une variable exemple forêt en fnction de la zone pour voir déforestation entre 2005 et 2008 
2008 - 2005 = nouvelle variable 


_ faire une régression pour 2005 et 2008 : cha 

_ aic pour total ecological footprint  et total bocapcity 


##Introduction 

L'étude statistique suivante porte sur des données récupérées sur le site de l'ONG Global Footprint Network. Il contient  pour chaque pays, pour les années 2005 et 2008, des mesures de son empreinte écologique, de la biocapacité en nombre d'hectares par habitants, et de la différence entre ces deux variables. Une différence de biocapacité négative représente un déficit de biocapacité du pays. 

L'empreinte écologique et la biocapacité sont décomposés en plusieurs variables, il pourrait donc être intéressant de déterminer lesquelles de ces variables sont les plus influentes.

Nous disposons aussi d'informatons sur la population, le revenu moyen des habitants et la zone géographique du Pays. Ce sont des paramètres qui sont peut être reliée au mesures d'empreinte écologique ou de biocapacité. 

Dans notre analyse nous allons tenter d'expliquer les données de 2008. 

# Visualisation des données 

Nous allons commencer par vérifier que toutes nos données sont exploitables:  

Quand on importe une première fois les données (1), on observe de nombreuses absences de données. Pour ne pas avoir de problèmes par la suite nous avons décidé de suprimer 8 lignes de données qui contenait des "NA" via excel. Ce nombre de donnée est acceptable car il nous reste 145 lignes de données après l'opération.    

On enregistre donc un niuveau fichier de données et on redéfinit le nouveau jeu de données  (2) sous le nom Data.
```{r}
Data<- read.table(file="TP_Empreinte_Ecologique_na.csv", sep=";", header = TRUE)
with(Data, table(Zone,Income.Group))
```

Dans le jeu de données, seules les variables du revenu et de la zne géographique sont qualitatives. Les autres sont quantitatives, en hectares par habitants. 

On remarque que les données ne sont pas équilibrées entre les deux variables qualitatives, donc on ne pourra pas montrer d'interaction entre la zone géographique et le niveau de revenu. 

#Analyse en composantes principales: ACP 

On se concentre sur les données de 2008 dans un premier temps:

```{r}
library(FactoMineR)
Data2008 = Data[,19:33]
Data2008_norm = scale(Data2008[,2:14], scale= T, center= T)
acp.norm8 = PCA (Data2008_norm, scale.unit= TRUE, graph = F, ncp = 13)
library("factoextra")
fviz_eig(acp.norm8, addlabels = TRUE, ylim = c(0, 50))
acp.norm8$var$contrib[, 1:3]
```

D'après le graphique représentant le pourcentage de la variance expliqué par rapport au nombre de composantes, on peut rétenir 3 composantes pour expliquer la variabilité des données.    
 
D'après les pourcentages de contribution la dimension 1 est la mieux représentée par l'empreinte écologique totale et en moindre mesure par l'empreinte des forêts et des cultures.      

La dimension 2 est représentée par la biocapacité totale ainsi que la biocapacité des pâturages et des forêts.  

La dimension 3 est représentée par l'empreinte écologique totale et par l'empreinte des pâturages et des rejets de carbone.    

Finalement la dimension 1 et 3 représententent à peu près la même chose, donc on peut garder la dimension 1 et 2 pour la suite de notre anayse.   

```{r}
plot(acp.norm8, choix="var")
plot(acp.norm8, choix="ind")
```
Globalement les variables d'empreinte écologique sont corrélées entre elles et celles de biocapacité sont corrélées entre elles, ces deux groupes sont orientés de part et d'autre de la dimension 2 et dans la direction positive de la dimension 1. 

La plus part des pays sont situés au milieu entre empreinte écologique et biocapacité, ce qui montre que la plus part des pays ne surexploite pas leur disponibilités biologiques. Certains pays ont semblent avoir une balance plus positive , d'autres négative. 

#Orde d'importance des variables composant l'empreinte écologique et la biocapacité 

Nous allons déterminer quel est l'ordre d'importance des composantes de l'empreinte écologique et la biocapacité.

###Composantes de l'empreinte écologique 
Pour cela nous réalisons une AIC (critère d'information d'Akaike). Le modèle qui minimise l'AIC est le suivant:   

(3) Total.Ecological.Footprint2008 ~ Carbon.Footprint2008 + Grazing.Footprint2008 + 
    Cropland.Footprint2008 + Forest.Footprint2008 + Fish.Footprint2008 + 
    Built.up.land.footprint2008

On optient l'ordre d'importance pour la composition de l'empreinte écologique suivant: 
l' empreinte carbone, du pâturage, des cultures, de la foresterie, de la pêche et enfin de l'urbanisation.

Pour diminuer sont  empreinte carbone, les pays peuvent donc décider de diminuer en priorité l'empreinte carbone puisque c'est le plus grand contributeur de l'empreinte écologique. 


###Composantes de la biocapacité

Nous faisons la même chose pour la biocapacité et nous obtenons le modèle suivant: 

(4) Total.biocapacity.2008 ~ Forest.land2008 + Grazing.land2008 + 
    Fishing.ground2008 + Cropland2008 + Built.up.land2008

On obtient l'ordre d'importance des composantes de la biocapacité suivant:   
Les surfaces de forêt, de pâturage, de pêche, de culture, et enfin les zones bâties. 

Si un pays décide de conserver sa biocapacité il a intérêt à conserver les surfaces de forêt qui peuvent être très grandes et contre balancer son empreinte écologique.     

    Ces données correspondent aux pourcentage de contribution que nous avons trouvé au sein de l'ACP.   
    
    Il n'y a pas d'intérêt à étudier les modèles obtenus par AIc précédents car on sais déjà que les variables à expliquer sont calculées à partir de ces sous variables.

# Régression linéaire multiple 

Nous avons plusieurs pistes de variables explicatives pour l'empreinte écologique, la biocapacité et la différence de biocapacité en 2008 : Ces mêmes variables en 2005, la zone , le revenu et la population. 

#Analyse graphique de la relation entre les 3 variables d'intérêt et les variables quantitatives.

## Représentation de l'influence de l'état en 2005 sur l'état en 2008.   

```{r}
library(ggplot2)
ggplot(Data)+aes(x=Biocapacity.difference.2008,y= Biocapacity.difference.2005,color = Income.Group)+
  geom_point()+ 
  geom_smooth(method=lm, se=FALSE, fullrange=TRUE)

ggplot(Data)+aes(x=Total.biocapacity.2008,y= Total.biocapacity.2005,color = Income.Group)+
  geom_point()+ 
  geom_smooth(method=lm, se=FALSE, fullrange=TRUE)

ggplot(Data)+aes(x=Total.Ecological.Footprint2008,y= Total.Ecological.Footprint2005,color = Income.Group)+
  geom_point()+
  geom_smooth(method=lm, se=FALSE, fullrange=TRUE)
```


relation linéaire entre les données des années 2005 et 2008 pour l'empreinte écologique, la capacité biologique et la différence de biocapacité.   

Différence entre 2008 et 2005 

le faite que les resultats de 2008 dépendendent de ceux de 2005 témoigne du grande inertie. 

## Graphique en fonction de la population de 2008   


```{r}



ggplot(Data)+aes(x=Population.2008,y= Total.Ecological.Footprint2008,label = Data$Country, color = Income.Group )+
  geom_point()+
  geom_text(aes(label= Data$Country,hjust=0, vjust=1 ))

ggplot(Data)+aes(x=Population.2008,y= Total.biocapacity.2008,label = Data$Country, color = Income.Group )+
  geom_point()+
  geom_text(aes(label= Data$Country,hjust=0, vjust=1 ))

ggplot(Data)+aes(x=Population.2008,y= Biocapacity.difference.2008,label = Data$Country, color = Income.Group )+
  geom_point()+
  geom_text(aes(label= Data$Country,hjust=0, vjust=1 ))

```


#Analyse graphique de la relation entre les 3 variables d'intérêt et les variables qualitatives.

##Graphiques en fonction du revenu 

```{r}
  
ggplot(Data) +
  aes(x = Income.Group, y = Total.Ecological.Footprint2008, fill = Income.Group) +
  geom_boxplot() 
 
ggplot(Data) +
  aes(x = Income.Group, y = Total.biocapacity.2008, fill = Income.Group) +
  geom_boxplot()

ggplot(Data) +
  aes(x = Income.Group, y = Biocapacity.difference.2008, fill = Income.Group) +
  geom_boxplot()


```


#Graphique en fonction de la zone géographique   


```{r}
ggplot(Data) +
  aes(x = Zone, y = Total.Ecological.Footprint2008, fill = Zone) +
  geom_boxplot()

ggplot(Data) +
  aes(x = Zone, y = Total.biocapacity.2008, fill = Zone) +
  geom_boxplot()

ggplot(Data) +
  aes(x = Zone, y = Biocapacity.difference.2008, fill = Zone) +
  geom_boxplot()
# bon 
```



#Détermination du meilleur modèle par critère d'information d'Akaike ( AIC)

(5)
Total.Ecological.Footprint2008 ~ Total.Ecological.Footprint2005 + 
    Income.Group
    
Total.biocapacity.2008 ~ Total.biocapacity.2005 + Zone + Total.Ecological.Footprint2005

Biocapacity.difference.2008 ~ Biocapacity.difference.2005   
    
#Tests des modèles: 

##L'empreinte écologique totale en 2008 

$Y_{ik}$ est l'empreinte écologique du k ème pays en 2008, avec le i ème niveau de revenu.  

On suppose que:  
$Y_{ik}$~ $\mu + \alpha_i + \beta * x_k + \gamma_{ik}$  

$\mu$: L'effet moyen 
$\alpha_i$: l'effet du niveau de revenu i du pays. 
$\beta$: Effet de l'empreinte écologique du pays en 2005. 
$x_k$: Valeur de l'empreinte écologique du pays en 2005.
$\gamma_{ik}$: Effet d'interaction entre la situation en 2005 et le niveau de revenu.  

On commence par vérifier l'existence d'un lien explicatif entre les variables. Pour faire ce test global du modèle,on le compare au modèle nul.  
Les hypothèses sont les suivantes:    

$H_0 : Y_{ij}$~ $ \mu$    
    
$H_1: Y_{ij}$~ $\mu + \alpha_i + \beta * x_k + \gamma_{ik}$


```{r}

modele <- lm(Total.Ecological.Footprint2008 ~ Total.Ecological.Footprint2005 * Income.Group, data = Data)
modele0 <- lm(Total.Ecological.Footprint2008~1, data= Data)

anova(modele0,modele)
```


on rejette le modèle nul   


```{r}
library(car)
Anova(modele)

```

```{r}
par(mfrow=c(2,2))
plot(modele)
summary(modele)
```


toutes les modalités de la variables sont singificatives   


##La biocapacité totale en 2008 

$Y_{ik}$ est la biocapacité totale du k ème pays en 2008, avec la i ème zone géographique.  

On suppose que:  
$Y_{ik}$~ $\mu + \alpha_i + \beta * x_k + \upsilon * z_k+  \gamma_{k}$  

$\mu$: L'effet moyen 
$\alpha_i$: l'effet du niveau de revenu i du pays. 
$\beta$: Effet de l'empreinte écologique du pays en 2005. 
$x_k$: Valeur de l'empreinte écologique du pays en 2005. 
$\upsilon$: Effet de la biocapacité du pays en 2005.
$z_k$: Valeur de la biocapacité du pays en 2005.
$\gamma_{k}$: Effet d'interaction entre la biocapcité en 2005 et l'empreinte écologique en 2005 du pays k.   

On commence par vérifier l'existence d'un lien explicatif entre les variables. Pour faire ce test global du modèle,on le compare au modèle nul.  
Les hypothèses sont les suivantes:    

$H_0 : Y_{ij}$~ $ \mu$    
    
$H_1: Y_{ij}$~ $\mu + \alpha_i + \beta * x_k + \upsilon * z_k+  \gamma_{k}$   

```{r}

modele <- lm(Total.biocapacity.2008 ~ Zone + Total.biocapacity.2005 * Total.Ecological.Footprint2005, data = Data)
modele0 <- lm(Total.biocapacity.2008~1, data= Data)

anova(modele0,modele)
```


```{r}
Anova(modele)
```

On ne peut pas rejetter le modèle nul mais on peut esssayer de garder seulement la variable zone  

```{r}
par(mfrow=c(2,2))
plot(modele)
summary(modele)
```

seules certaines modalités sont significatives



#Différence de biocapacité en 2008

Ici il s'agit d'une régression linéaire simple. 

$Y_{k}$ est la différence de biocapacité du k ème pays en 2008. 

On suppose que:  
$Y_{ik}$~ $\mu + \beta * x_k $   

$\mu$: L'effet moyen 
$\beta$: L'Effet de la différence de biocapacité en 2005. 
$x_k$: La Valeur de la différence de biocapacité en 2005. 

On commence par vérifier l'existence d'un lien explicatif entre les variables. Pour faire ce test global du modèle,on le compare au modèle nul.  
Les hypothèses sont les suivantes:    

$H_0 : Y_{ij}$~ $ \mu$    
    
$H_1: Y_{ij}$~ $\mu + \beta * x_k $  

```{r}
modele <- lm(Biocapacity.difference.2008 ~ Biocapacity.difference.2005, data = Data)
modele0 <- lm(Biocapacity.difference.2008~1, data= Data)
anova(modele0,modele)
```

On rejette le modèle nul   

```{r}

Anova(modele)
```


```{r}
par(mfrow=c(2,2))
plot(modele)
summary(modele)
```




#Analyse de la d?forestation

Nous nous sommes ensuite appliqu? a ?tudi? la d?forestation entre 2005 et 2008. Pour ce faire , nous avons tout d'abord cr?? une variable t?moignant de la d?forestation. Pour de faire nous avons cr?? la variable "Deforest". Il s'agit de la diff?rence entre la  surface de for?t en 2008 (caract?ris? par Forest.land2008) et la surface de for?t en 2005 (caract?ris? par Forest.land.2005).   

```{r}
Deforest <- Data$Forest.land2008-Data$Forest.land2005
Data <- cbind(Data,Deforest)
```

Nous avons tout d'abord confront? la d?forestation aux zones g?ographiques :
```{r}

modele=lm(Deforest~Zone,Data)
modele0=lm(Deforest~1,Data)
anova(modele0,modele)
plot(modele)
ggplot(Data, aes(x = Zone, y = Deforest, fill = Zone)) +geom_boxplot() 



```

Nous avons pu observ? que la d?forestation ne varie pas vraiment selon les zones g?ographiques. Nous pouvons cependant voir que la d?forestation varie enorm?ment dans certains zones (comme l'Am?rique du Sud), la variabilit? de d?forestation est beaucoup plus importante que dans d'autres zones. Ceci s'explique par la variabilit? de taille de for?t qui existe au sein de ces zones. On peut ainsi supposer que la d?forestation serait fonction de la surface en bois disponible plut?t que la zone g?ographique.     
Nous nous sommes pour se faire int?ress? au mod?le suivant :


```{r}
modele = lm (Deforest~Forest.land2008, data=Data)
modele0=lm(Deforest~1,Data)
anova(modele0,modele)

```
Le r?sultat obtenu valide ainse l'hypoth?se formul?e pr?cedemment. La d?forestation est corr?l?e ? la surface de for?t disponible.    

Le graphe obtenu confirme notre hypoth?se :


```{r}


ggplot(Data, aes(x=Forest.land2008, y =Deforest)) +geom_point()

```

Nous avons ensuite cherch? ? comprendre ce que devenait ces terres d?forest?es en confrontant la d?forestation aux autres surfaces d'int?r?ts (surfaces de prairie, de champs ou encore surfaces urbaines).   
Nous nous sommes alors int?ress? ? une regression lin?aire faisant intervenir ces diff?rents param?tres. L'utilisation d'une AIC nous permet ensuite de voir quels sont les param?tres principaux expliquant la d?forestation.


```{r}
modele=lm(Deforest~Cropland2008+Grazing.land2008+Built.up.land2008,Data)
modele0=lm(Deforest~1,Data)
anova(modele0,modele)
step(modele)

```


La m?thode du stepwise utilis?e nous montre que la d?forestation est surtout corr?l?e aux surfaces cultiv?es et aux surfaces de prairie. Nous pouvons ainsi supposer que la d?forestation se fait avant tout au profit de nouvelles prairies et de nouveaux champs cultiv?s.

###modèle global:

AIC (6)

```{r}
modele=lm(Deforest ~ Forest.land2005 + Grazing.land2008 + Cropland2008 + 
    Zone + Built.up.land2008,Data)
modele0=lm(Deforest~1,Data)
anova(modele0,modele)
par(mfrow=c(2,2))
plot(modele)
ggplot(Data, aes(x = Zone, y = Deforest, fill = Zone)) +geom_boxplot() 
summary(modele)


```

#Conclusion

#Annexe 

(1)
```{r cars}
Data<- read.table(file="TP_Empreinte_Ecologique.csv", sep=";", header = TRUE)
str(Data)
```
(2)
```{r}
Data<- read.table(file="TP_Empreinte_Ecologique_na.csv", sep=";", header = TRUE)
summary(Data)
```

(3)
```{r}
modele_0 <- lm(Total.Ecological.Footprint2008 ~ 1, data = Data)
modele_log_stepwise <- 
  step(modele_0, data = Data,
       scope =~ Carbon.Footprint2008 + Built.up.land.footprint2008 + Fish.Footprint2008 + Forest.Footprint2008 + 
         Grazing.Footprint2008 + Cropland.Footprint2008)

```
(4)
```{r}
modele_0 <- lm(Total.biocapacity.2008 ~ 1, data = Data)
modele_log_stepwise <- 
  step(modele_0, data = Data,
       scope =~ Built.up.land2008 + Fishing.ground2008+ Forest.land2008 +  Grazing.land2008 + Cropland2008)
```
(5)
```{r}
modele_0 <- lm(Total.Ecological.Footprint2008 ~ 1, data = Data)
modele_log_stepwise <- 
  step(modele_0, data = Data,
       scope =~ Income.Group+ Zone + Population.2008 +Total.Ecological.Footprint2005 + Total.biocapacity.2005)

modele_0 <- lm(Total.biocapacity.2008 ~ 1, data = Data)
modele_log_stepwise <- 
  step(modele_0, data = Data,
       scope =~ Income.Group+ Zone + Population.2008 +Total.biocapacity.2005+ Total.Ecological.Footprint2005 )

modele_0 <- lm(Biocapacity.difference.2008 ~ 1, data = Data)
modele_log_stepwise <- 
  step(modele_0, data = Data,
       scope =~ Income.Group+ Zone + Population.2008 +Biocapacity.difference.2005 + Total.biocapacity.2005 + Total.Ecological.Footprint2005 )

```
(6)
```{r}
modele_0 <- lm(Deforest ~ 1, data = Data)
modele_log_stepwise <- 
  step(modele_0, data = Data,
       scope =~ Income.Group+ Zone + Population.2008 + Cropland2008+Grazing.land2008+Built.up.land2008 + Forest.land2005)
```

```{r}

```


